【裁判字號】    94,重上,83
【裁判日期】    950328
【裁判案由】    損害賠償
【裁判全文】
臺灣高等法院臺中分院民事判決          94年度重上字第83號
上  訴  人  丙○○（即黃騰億之承受訴訟人）
            丁○○（即黃騰億之承受訴訟人）
            庚○○（即黃騰億之承受訴訟人）
            戊○○（即黃騰億之承受訴訟人）
            己○○（即黃騰億之承受訴訟人）
前五人共同
訴訟代理人  洪永叡律師
被  上訴人  甲○○
            乙○○
上列當事人間請求損害賠償事件，上訴人對於中華民國93年5月
14日台灣台中地方法院92年附民字第129號第一審判決提起上訴
，經本院刑事庭以93年度附民上字第226號裁定移送，本院於95
年3月14日言詞辯論終結，判決如下：
    主      文
原判決關於駁回上訴人後開第二項之訴部分廢棄。
上開廢棄部分，被上訴人甲○○、乙○○應連帶給付上訴人新台
幣89萬9000元，及自民國94年11月1日起至清償日止，按週年利
率百分之五計算之利息。
第一、二審訴訟費用由被上訴人連帶負擔六分之一，餘由上訴人
負擔。
    事實與理由
壹、程序方面：
一、上訴人黃騰億於94年3月24日死亡，其法定繼承人丙○○、
    丁○○、庚○○、戊○○、己○○檢具戶籍謄本聲明承受黃
    騰億之訴訟，核無不合，應予准許。
二、按訴狀送達後，原告不得將原訴變更或追加他訴，但擴張或
    減縮應受判決事項之聲明者，不在此限，民事訴訟法第 255
    條第1項第3款定有明文，此項規定，於第二審訴訟程序亦有
    適用，同法第446條第1項，亦有明定。本件上訴人於原審起
    訴原聲明請求被上訴人與盧圻堆連帶給付上訴人新台幣（以
    下同）600 萬元及自附帶民事訴訟起訴狀繕本送達之翌日起
    至清償日止，按年息百分之五計算之利息；上訴本院後，減
    縮聲明為：被上訴人應連帶給付上訴人89萬9000元整，及自
    附帶民事訴訟起訴狀繕本送達之翌日起至清償日止，按年息
    百分之五計算之利息；依前揭規定，核無不合。
貳、實體方面：
一、本件上訴人起訴主張：訴外人陳慶仁自民國（以下同）90年
    5月28日起，在台中縣大安鄉東勢尾地號509之6地號伊等應
    有部分四分之一，業經分管使用之土地上（以下稱系爭土地
    ），以每人每日7000元之代價，僱用被上訴人甲○○、乙○
    ○與訴外人黃秋金（已死亡）等人，黃秋金再雇用黃明輝、
    陳鶴年，由陳鶴年駕駛車號ＱＵ－270板車載運黃秋金所有
    藍色三菱ＳＫ200型挖土機一輛前往上址，黃明輝（已死亡
    ）則駕駛其所有內裝油料桶之車號Ｂ3－0817小貨車至現場
    後，改駕駛前開挖土機，再與訴外人陳慶仁另僱請之不詳姓
    名男子駕駛之黃色大型挖土機，在系爭土地上盜採砂石，再
    裝運至被上訴人甲○○及乙○○分別駕駛之車號7Ｊ－376號
    、ＨＷ－937號砂石車上運送至附近的安甲砂石場。系爭土
    地因上開盜採砂石行為，已達不能耕作之地步，經伊等請人
    填土回復原狀，計支出費用89萬9000元，爰本於侵權行為之
    法律關係等情，求為命被上訴人應連帶賠償伊等89萬9000元
    ，及自附帶民事訴訟起訴狀繕本送達之翌日起至清償日止，
    按年息百分之5計算之利息之判決。
二、被上訴人甲○○則以：本件事與伊無關，我只是開砂石車而
    已，並非是開怪手的，此事要找陳慶仁，不應該要我們賠償
    等語，資為抗辯。對於上訴人之上訴則聲明駁回上訴。
三、被上訴人乙○○則以：伊是開砂石車的，當時伊只是去找被
    上訴人甲○○而已，並無做任何事，刑事被判刑是相當冤枉
    的，此事應該去找陳慶仁才對，不應找我們賠償等語，資為
    抗辯。對於上訴人之上訴則聲明駁回上訴。
四、按上訴人主張訴外人陳慶仁自90年 5月28日起，僱用被上訴
    人甲○○、乙○○與訴外人黃秋金（已死亡）等人，共同在
    系爭土地上盜採砂石，惟為被上訴人等所否認，是本系爭事
    件首應審酌者為被上訴人是否有與訴外人陳慶仁共同在系爭
    土地上盜採砂石。經查：
  (一)訴外人陳慶仁於本院刑事庭93年上易字第 915號刑事庭訊時
    並不否認以每日7000元或 1萬元不等之代價，僱用黃秋金、
    甲○○、乙○○及該姓名年籍不詳之成年男子等人，由黃秋
    金提供藍色挖土機一輛，並以自己之費用轉僱請黃明輝擔任
    司機，被上訴人甲○○及乙○○則分別駕駛車牌號碼7J－37
    6號及ＨＷ－937號之砂石車各一輛，該姓名年籍不詳之男子
    駕駛另黃色挖土機一輛，由其於現場指示黃明輝、該不詳之
    男子、被上訴人甲○○及乙○○分別操作及駕駛上開機具及
    車輛，嗣為警查獲，陳慶仁、黃明輝、甲○○及乙○○連同
    機具及車輛均在現場，僅該姓名年籍不詳之男子趁機逃逸；
    而被上訴人甲○○亦坦承以每日7000元之價格受僱，駕駛7J
    －376號砂石車在上址被查獲。上訴人丙○○於前開刑事庭
    則證稱：「5月31日卓正祥在早上9點鐘告訴我，他只跟我講
    我的田被挖壹個很大的洞，沒有說砂石被載出去，前一天晚
    上雨下得很大，早上雨剛停，我接獲通知後馬上到大安分駐
    所報案，在警局等了五分鐘後會同警察一起去現場，我們從
    砂石廠那邊進去，看到現場有很多人在我的田地，有一輛載
    有砂石的車子逃到隔壁砂石場去，後來我很生氣打電話給分
    局長說我是自救會會長連我的土地都被盜挖、損害，我請分
    局長重辦，分局長派巡佐又到現場時陳慶仁就走了，當時被
    上訴人等都在現場，被上訴人甲○○跟我說當時是在幫我填
    土，我說我的田何必要他填土，我的田地已經辦理休耕有領
    補助費，被上訴人他們亂搞又亂講實在亂來，安甲砂石場本
    來就有堆砂石堆得很高，我沒有注意他們砂石廠內砂石有多
    少的情形，它本來就是砂石廠我管那麼多幹嘛，我只管自己
    的田地，我不可能去注意這點啦，我懷疑警察與他們交情很
    好，警察為何沒有注意到安甲砂石場有沒有堆置自我田裡盜
    採之砂石這事情我也不知道」等語。另證人卓正祥亦證稱：
    「我家在系爭土地的東北角，距離不超過五百公尺，因為就
    在砂石廠旁邊，而且卡車要爬上、越過很高的平台倒下去，
    所以有看到車子載砂石到安甲砂石廠，絕對沒錯，半年前我
    就看到他們在鄰近不同人的土地上挖了，當天早上6、7點我
    聽到開挖土地的聲音，8、9點我要出門出去看到他們挖上訴
    人丙○○的土地，我從小在哪裡長大，哪一塊田地是誰的我
    很清楚，當時我有攝影機，我有拉近攝影鏡頭看，但是這個
    錄影帶我現在已經找不到了，我告訴上訴人丙○○她的田被
    挖了，問她是否同意別人挖她的砂石，她說沒有，我沒有講
    她的砂石已經被人家載出去很多台車了」等語（參本院刑事
    庭93年上易字第915號判決94年5月12日審判筆錄）。
  (二)由上述上訴人丙○○與證人卓正祥之證詞，再參照原審法院
    刑事庭91年易字第2679號刑事判決與本院刑事庭93年上易字
    第 915號判決卷附照片，核與系爭土地被盜採砂石情形相符
    。並有系爭土地所有權狀一份、盜採現場圖一張、現場照片
    多張（參原審法院刑事庭91年易字第2679號卷(二)第92、93頁
    ）及檢察官於91年4月19日會同大甲地事務所人員等到場勘
    驗，製作之勘驗筆錄，記載開挖之深度最深約7、8公尺（參
    台中地方法院檢察署偵察卷第64頁）與大甲地政事務所人員
    測量被盜挖之情形，製作之土地複丈成果圖，其上記載土堆
    、窪地之面積（參台中地方法院檢察署偵察卷第88至91頁）
    ，暨當場查扣之黃秋金所有藍色挖土機及黃明輝所有車牌號
    碼B3－0817號自用小貨車各一輛可資佐證。證人即警員林聖
    龍及證人即大甲地政事務所職員禹中綱亦於原審法院刑事庭
    分別證述：「現場被挖情形如檢察官勘驗筆錄所載，窪地深
    度跟勘驗筆錄記載差不多」等語 (參台灣台中地方法院91年
    易字第2679號刑事判決93年4月8日審判筆錄）。
  (三)又依原審法院刑事庭91年易字第2679號判決附卷之陳慶仁所
    提其與周清吉間訂立之整地契約書所載（影本附於台灣台中
    地方法院91年易字第2679號刑事判決卷(一)第64頁），雖有約
    定整地情事，然最遲應於90年1期稻作播種前完竣。況周清
    吉於原審法院刑事判決亦證述：「我自90年1月間，即開始
    在農地上種植」（參台灣台中地方法院91年易字第2679號刑
    事判決卷(一)第76頁），足見陳慶仁所稱為周清吉整地，而需
    借道系爭土地通行一事，應係90年1月間以前之事，如因通
    行系爭田地而須修補，衡諸常理，亦應於為周清吉整地完成
    後即進行，何須拖延數月？另證人林聖龍及張東坤亦分別證
    稱：「當時在告訴人土地上，沒有看到任何道路或是正在修
    築道路的跡象，沒有任何用土、石或沙堆積而成的直線，看
    似道路的痕跡，從告訴人的田地往前或往後延伸都沒有看到
    」等語（參台灣台中地方法院91年易字第2679號刑事判決卷
    (二)第140頁及第147頁、第148頁），另依證人卓正祥證述，
    砂石係當日所挖取，並非之前挖掘。且被上訴人甲○○於本
    院刑事庭雖稱：「我曾受僱陳慶仁僱用載土去蓋，田誰的我
    不知道，我是把二丘闢為一丘，有二丘有一丘高一丘低才須
    要整理，丙○○沒有到場阻止」等語；然上訴人丙○○堅稱
    ：「當時是我外甥帶陳慶仁來找我，說陳慶仁要借路讓竹頭
    通過，我並不認識陳慶仁，我是看在我外甥的面子有同意他
    ，但告訴他不得超過一個星期，而且不可將我的田埂弄壞，
    否則要將田埂修補好，我不可能同意他挖取土石」等語。上
    訴人丙○○並於本院刑事庭法官勘驗時陳稱：「如果有整地
    的話，為何旁邊之四厘地沒有一併整理，還堆置土堆。」上
    訴人丙○○又表示：「系爭土地當時辦理轉作，土地完好，
    有種植牧草。」於本院刑事庭法官勘驗時並稱：「該土地其
    分管部分與現駁坎右側之系爭土地同高」等語（參本院刑事
    庭上易卷第131頁勘驗筆錄）。且訴外人陳慶仁所稱整理之
    土地係臺中縣大安鄉○○○段509之5號土地，與本件竊採之
    土地係臺中縣大安鄉○○○段509之6號土地並不同，則系爭
    土地是否有整地之必要，即非無疑。況單純整地何須僱用二
    部挖土機及二部卡車且備有油桶，以供隨時可供加油繼續操
    作，並於短短三個多小時許，即在系爭土地上挖掘窪地面積
    達0.0806公頃，堆積成四堆土堆，面積分別為0.0035公頃、
    0.0068公頃、0.0098公頃、0.0084公頃，且漥地最深處達7
    至8公尺深（見台中地方法院檢察署偵查卷第64頁、第88至
    91 頁）。證人卓正祥亦證述：「有看到砂石車載運砂石出
    去」，於原審刑事庭審理中且明確證稱：「每一部大概載運
    出去5、6次左右」；另依複丈成果圖上所載漥地面積與土堆
    面積相較暨卷附照片所示現場挖掘情形，被上訴人等與訴外
    人陳慶仁及姓名年籍不詳之成年男子、已死亡之黃明輝、黃
    秋金間共同於系爭土地上盜採砂石至為明顯，且系爭土地經
    被告等盜採砂石，已致不堪耕作（參原審法院刑事庭91年易
    字第2679號卷(二)第92、93頁所附照片），被上訴人等因之被
    本院刑事庭各處有期徒刑六月確定，此有本院93年度上易字
    第915號刑事判決在卷可稽。
五、按民法第184條第1項、第185條第1項規定，因故意或過失，
    不法侵害他人之權利者，負損害賠償責任；故意以背於善良
    風俗之方法，加損害於他人者亦同；數人共同不法侵害他人
    之權利者，連帶負損害賠償責任；又負損害責任者，除法律
    另有規定或契約另有訂定外，應回復他方損害發生前之原狀
    ，上開情形，債權人得請求支付回復原狀所必要之費用，以
    代回復原狀，民法第213條第1項、第 3項分別定有明文。經
    查，上訴人主張被上訴人有載運系爭土地砂石外售之事實，
    業據其提出臺灣高等法院臺中分院93年度上易字第 915號刑
    事判決為證，且證人黃慶鐘於94年12月13日原審法院民事庭
    93年度重訴字第 333號判決審理時業已到庭結證稱：「（法
    官問：有無去過台中縣大安鄉○○○段509之6地號土地，如
    複丈成果圖所示土地回填砂石？）答：有，我有去整理上開
    土地，整理費用是捌拾玖萬玖仟元」；「（法官問：回填有
    無收到費用？）答：有。上訴人大約在94年10月底將全部承
    攬費用給付給我」，並有黃慶鐘所提出與上訴人簽約之承攬
    契約書影本一份在卷可稽，是上訴人主張系爭土地需回填砂
    石以回復原狀，堪信為真實。從而，上訴人依上揭規定，請
    求被上訴人與訴外人陳慶仁（業經判決確定）連帶賠償回復
    系爭土地原狀所必要之費用89萬9,000元，及自94年11月1日
    起至清償日止，按年息百分之五計算之利息，於法並無不合
    ，應予准許。
六、本件事證已臻明確，兩造其餘攻擊防禦方法，經審酌於判決
    結果無影響，爰不一一論述，附此敘明。
七、據上論結，本件上訴人之上訴為一部有理由，一部無理由，
    依民事訴訟法第449條第 1項、第450條、第79條，判決如主
    文。
中    華    民    國    95    年    3     月    28    日
                    民事第三庭審判長法  官  陳照德
                                    法  官  曾謀貴
                                    法  官  陳成泉
以上正本係照原本作成。
不得上訴。
                                    書記官  許哲禎
中    華    民    國    95    年    3     月    30    日
                                                      Ｂ


司法院資訊處製作；財團法人民間司法改革基金會備份。
